臺灣臺北地方法院刑事判決　　　　　　　　　　　　九十二年度易字第二四四一號
　　公　訴　人　臺灣臺北地方法院檢察署檢察官
　　被　　　告　甲○○
　　選任辯護人　莊柏林律師
右列被告因侵占案件，經檢察官提起公訴（九十一年度偵緝字第一三二二號），本院
判決如左：
    主  文
甲○○無罪。
    理  由
一、公訴意旨略以：被告甲○○意圖為自己不法之所有，於民國八十八年五月十九日
    ，在臺北市中山區○○○路○段一一八號國王飯店內，將告訴人丙○○○交付用
    以購買舊德國馬克之定金日幣一千五百萬元，以變異持有為所有之意思，予以侵
    占入己，案經告訴人丙○○○訴由臺北市政府警察局報告偵辦，因認被告甲○○
    涉犯刑法第三百三十五條第一項侵占罪嫌、同法第三百三十九條第一項詐欺罪嫌
    云云。
二、按犯罪事實應依證據認定之，無證據不得認定犯罪事實，不能證明被告犯罪者，
    應諭知無罪之判決，刑事訴訟法第一百五十四條第二項、第三百零一條第一項分
    別定有明文。次按告訴人之告訴，係以使被告受刑事訴追為目的，是其陳述是否
    與事實相符，仍應調查其他證據以資審認，必被害人所述被害情形，無瑕疵可擊
    ，且就其他方面調查，又與事實相符，始足據為有罪判決之基礎。最高法院五十
    二年度臺上字第一三００號判例、八十一年度臺上字第三五三九號判決參照。又
    刑事訴訟法第一百六十一條第一項規定：檢察官就被告犯罪事實，應負舉證責任
    ，並指出證明之方法。因此，檢察官對於起訴之犯罪事實，應負提出證據及說服
    之實質舉證責任。倘其所提出之證據，不足為被告有罪之積極證明，或其指出證
    明之方法，無從說服法院以形成被告有罪之心證，基於無罪推定之原則，自應為
    被告無罪判決之諭知，最高法院九十二年度臺上字第一二八號著有判決可參。
三、公訴人認被告涉犯刑法侵占、詐欺罪嫌，無非係以告訴人丙○○○之指訴、證人
    乙○○之證述，及甲○○、乙○○簽署之「確約書」、乙○○簽署之「受領書及
    確約書」等，為其論據。訊據被告堅決否認有公訴人所指犯行，辯稱：八十八年
    五月十九日在國王飯店係與丙○○○等人談論投資高爾夫球場之事，雙方並未買
    賣舊德國馬克，伊亦未受領日幣一千五百萬元現金，且伊係在乙○○及告訴人等
    之催促下，簽署確約書，因伊不諳日文，對於確約書內容並不瞭解等語。
四、經查：告訴人於警訊及偵查中指稱：係透過乙○○之介紹，說何福基（被告之父
    ）有舊德國馬克紙鈔一萬張可以賣給我，並交給我一張樣本，我去鑑定沒問題後
    ，乙○○才把何福基介紹給我認識，我才決定要買。是八十八年五月十九日在臺
    北市○○○路○段一一八號國王飯店內，在我住宿的房間，有甲○○、乙○○和
    我三人，錢交給甲○○點收無誤後，甲○○才在確約書上簽名、按指印。當時何
    福基在樓下等，要甲○○上去房間拿錢。當時認為一切都談好了，我相信他們，
    就沒有要何福基簽名。日本人一個人可以帶五百萬元出國不用檢查，有好幾個人
    一起帶錢入境等語（見九十一年度偵字第五五四四號偵卷第三頁、同偵卷第二六
    頁、九十一年度偵緝字第一三二三號偵卷第三十頁、第五八頁、第七四頁）。乙○○於偵查中及本院亦證稱：當時日幣一千五百萬元交給甲○○時我有在場，甲○○點收好錢把錢放在黑色尼龍袋裡，才簽約，是何福基要甲○○去點收錢，告
    訴人要甲○○簽名。我與何福基較熟，都是何福基出面和我談。因之前已經談了
    多次買賣舊馬克的事，所以當天沒有多談，何福基要求先拿定金二千萬元才能出
    貨，所以當天先交一千五百萬元日幣等語（九十一年度偵緝字第一三二二號偵卷
    第六一頁、第六六頁、本院審判筆錄），公訴人所指，固非全然無據。
五、然查：
  (一)告訴人於九十一年十月十六日、同年十一月二十二日檢察官訊問時，陳稱：何福
    基有拿樣品給我看。是乙○○先交樣本給我看後，我去鑑定認為沒有問題才決定
    要買，之後乙○○才把何福基介紹給我認識等語（見九十一年度偵緝字第一三二
    二號偵卷第三十頁第、五八頁），此與證人乙○○偵查中證稱：舊德國馬克樣本
    是何福基當場交給告訴人看的，是在國王飯店等語（同偵卷第六一頁），已非相
    符。且證人乙○○所述：「（如何確定有這個真品？）因為何福基有拿影本給我
    們看」等語，倘若屬實，則告訴人如何能持影本鑑定真偽？此亦屬有疑。又衡之
    一千五百萬元日幣其金額甚鉅，以現今國際通匯之便利，告訴人稱：係自琉球攜
    帶現金來臺等情，亦與常情不符。告訴人之指訴既非全無瑕疵，則本件是否確有
    告訴人所指之舊德國馬克交易及交付日幣一千五百萬元現金情事，已非無疑。
  (二)證人乙○○確與被告共同於確約書上簽名，嗣並單獨於受領書及確約書上簽名，
    而該確約書、受領書及確約書均以日文載明「受領日幣一千五百萬元確實無誤」
    、「受領日幣一千五百萬元無誤」等語，此有該確約書、受領書及確約書及譯文
    附卷可稽（九十一年度偵字第五五四四號偵卷第十三至十七頁），而告訴人於九
    十年十一月三十日，列乙○○、甲○○為被告，具狀向臺灣臺北地方法院提出詐
    欺告訴，指被告與乙○○收取告訴人交付之日幣一千五百萬元涉犯詐欺罪嫌，此
    有刑事告訴狀附卷可稽（九十一年度偵字第五五四四號偵卷第九至十一頁），告
    訴人嗣於九十一年五月十日檢察官訊問時，則改稱：乙○○是證人，沒有要告乙○○詐欺等語，復有同日偵查筆錄可按（同偵卷第三五頁反面）。衡之乙○○自
    承擔任日文翻譯（同偵卷第三五頁），應熟諳日文，仍在以日文記載受領日幣一
    千五百萬元之確約書、受領及確約書上簽名，及告訴人先將乙○○、被告甲○○
    列為共同被告，嗣又改列乙○○為證人欲指證被告甲○○犯罪等情以觀，證人乙○○與本件起訴事實顯有法律上之利害關係，其上揭不利於被告之證言，實難遽
    採為不利被告之認定。
  (三)次參以證人黃安麟證稱：在八十八年五月間見過乙○○，當天在國王飯店等甲○○，看見甲○○及告訴人在談事情，我在旁邊等，我好像聽到他們在談投資高爾
    夫球場的事，後來簽了一張東西蓋手印，我們就走了等語（九十一年度偵緝字第
    一三二二號偵卷第七八、七九頁）、不知雙方是否簽約，我坐在旁邊一桌不是很
    注意聽，只隱約聽到有投資高爾夫球場的事，被告不是很願意簽，後來看到他們
    有去櫃檯拿印泥來蓋手印。他們雙方沒有交東西，我和甲○○一起離開，有東西
    應該看得見‧‧沒有聽到舊馬克之事，甲○○告訴我他們談的是要甲○○出錢投
    資高爾夫球場的事等語（同偵卷第一一九、一二０頁）。再由乙○○證稱：一千
    五百萬元日幣是用黑色尼龍袋裝，長約一尺半，寬約一尺（台尺）等情以觀（九
    十一年度偵字第一三二二號偵卷第六三頁），倘被告八十八年五月十九日在國王
    飯店確有與告訴人授受鉅額現金，且持該黑色尼龍袋至樓下大廳，嗣並與證人黃
    安麟一起離開國王飯店情事，證人黃安麟應無不知之理。是被告辯稱：八十八年
    五月十九日在國王飯店與告訴人談論有關投資高爾夫球場之事，當天沒有由告訴
    人受領金錢等語，應非子虛。
  (四)而證人乙○○於偵查中及本院審理時，均證稱：未曾向被告翻譯確約書之內容等
    情明確（同偵卷第二九頁、本院審判筆錄第八頁），且觀之該確約書係以日文書
    寫，其內容亦無「德國馬克」文字，並參以證人黃安麟上開證稱：被告不是很願
    意簽等語，則被告辯稱：雖簽署該確約書，然係在催促下簽署，並不瞭解內容等
    情，亦非全然不可採信。
六、綜上所述，本件告訴人之指訴並非無瑕疵可指，證人乙○○不利於被告之證言，
    又非可信，且亦無從僅以被告簽署確約書之事實，逕為不利被告之認定。此外，
    復查無其他積極證據足認被告犯罪，依首開刑事訴訟法第三百零一條第一項之規
    定，自應為被告無罪之判決。
據上論斷，應依刑事訴訟法第三百零一條第一項，判決如主文。
本案經檢察官陳麗芬到庭執行職務
中　　　華　　　民　　　國　　九十三　　年　　　五　　　月　　三十一　　日
                                    臺灣臺北地方法院刑事第五庭
                                        審判長法  官  黃程暉
                                              法  官  楊晉佳
                                              法  官  高偉文
右正本證明與原本無異。
如不服本判決，應於判決送達後十日內向本院提出上訴狀（應抄附繕本）。告訴人或
被害人如對於本判決不服者，應具備理由請求檢察官上訴，其上訴期間之計算係以檢
察官收受判決正本之日期為準。
                                              書記官  張華瓊
中　　　華　　　民　　　國　　九十三　　年　　　六　　　月　　  一　　  日
